【裁判字號】    98,簡上,259
【裁判日期】    981130
【裁判案由】    損害賠償
【裁判全文】
臺灣高雄地方法院民事判決             98年度簡上字第259號
上  訴  人
即被上訴人  丙○○（民國○○年.
兼
法定代理人  甲○○
兼法定及訴
訟 代理 人  丁○○
上  訴  人
即被上訴人  戊○○
上列當事人間請求損害賠償事件，上訴人對於本院高雄簡易庭民
國98年6 月23日所為第一審簡易判決（98年度雄簡字第419 號）
提起上訴，經本院於98年11月16日言詞辯論終結，判決如下：
    主  文
上訴均駁回。
第二審訴訟費用由上訴人各自負擔。
上訴人丙○○、甲○○、丁○○應再連帶給付上訴人戊○○新台
幣貳萬伍仟貳佰伍拾柒元，及自民國九十八年九月三十日起至清
償之日止，按年息百分之五計算之利息。
第二審擴張聲明之訴訟費用，由上訴人丙○○、甲○○、丁○○
連帶負擔十分之九，餘由上訴人戊○○負擔。
    事 實 及 理 由
一、按訴之變更或追加，非經他造同意不得為之，但第255 條第
    1 項第2 款至第6 款情形，不在此限；民事訴訟法第446 條
    第1 項定有明文。本件上訴人即被上訴人戊○○（下稱戊○○）上訴聲明請求上訴人即被上訴人丁○○、甲○○、丙○○（下稱丁○○等）應再連帶給付新台幣（下同）143,698
    元，及自民國97年5 月21日起至清償日止，按年息百分之5
    計算之利息；嗣於訴訟中擴張起訴及上訴聲明，請求丁○○
    等應再連帶給付171,805 元，及其中143,698 元部分自97年
    5 月21日，其中28,107部分自擴張聲明狀送達翌日起，均至
    清償日止，按年息百分之5 計算利息，核與規定相符，先此
    敘明。
二、戊○○主張：
  (一)丙○○係80年5 月24日生，未經考領合格駕駛執照；於96年
    12月4 日上午10時20分許，騎乘車牌號碼373-BJU 號重機車
    （下稱系爭機車），沿高雄市前鎮區○○○路由南往北方向
    騎駛，行經該路與復興三路口時，欲超越同向由戊○○騎駛
    在前之自行車（下稱系爭自行車），因疏未注意超車時應與
    前車保持安全距離，致系爭機車右手把擦撞系爭自行車左側
    手把，戊○○因而失控，人車倒地，受有「左踝骨折併脫位
    」之傷害。又丙○○為限制行為能力人，丁○○、甲○○為
    其法定代理人，應與丙○○負連帶責任。
  (二)戊○○請求賠償之項目及金額，分述如下：
  1.醫療費用部分：戊○○受有上開傷害，支出醫療費用計16,3
    66元。
  2.增加生活上支出部分：看護費6,000 元、就診及購買藥品之
    交通費計6,510 元、藥品費用18,698元、營養補品費用25,0
    00元及家庭服務費用50,000元，計10,628元（原審誤載為10
    0,208 元）。
  3.精神慰撫金部分：因丙○○騎乘機車不慎造成戊○○受有左
    腳骨折之傷害，醫治過程痛苦，爰請求非財產上損害15萬元
    。
  4.綜上，戊○○所得主張之金額計272,574 元。爰依侵權行為
    法律關係，於原審聲明：丁○○等應連帶給付戊○○272,57
    4 元及自起訴狀繕本送達翌日起至清償日止，按年息百分之
    5 計算之利息。
  (三)原審判決戊○○部分敗訴，就敗訴部分提起上訴，除援用原
    審之主張及陳述外，並於本院補稱：(1)關於藥品及營養補品
    費用計43,698元部分，因營養補品係在傳統市場購買，交易
    習慣上並無開立統一發票或收據，且戊○○已提出藥品統一
    發票及收據計10張，原審均未予審酌；又戊○○係經醫師囑
    咐指示，可服用輔助藥物，加速傷口復原，應屬必要費用。
    (2)戊○○雖非全無自理生活能力，惟因左腳骨折，腳裹石膏
    或以輪椅代步，而無法獨力行走，嗣得以「四腳支架」行走
    ，然行動尚有不便，何況打掃、買菜、煮飯及採買日常用品
    等，需較大運動量之家務，豈有能力自理，故有委請他人代
    勞之必要。原審將委請他人處理家務所生費用，與「自理生
    活能力」混為一談，應有違誤。(3)本件事故造成戊○○受有
    左踝骨骨折傷害，醫師於骨折處打入9 枚鋼釘，使骨折處固
    定及復原，經1 年餘之療養、門診及復健，骨折傷處已漸復
    原，是於98年8 月16日再至財團法人高雄長庚紀念醫院（下
    稱高雄長庚醫院）接受固定鋼釘移除手術（下稱第二次手術
    ），而第二次手術支出醫療費用計14,837元、往返醫院車資
    1,270 元及看護服務費12,000元；是戊○○自得請求第二次
    手術所支出之費用計28,107元。(4)戊○○受傷後，長達1 年
    以上無法正常生活，且年事已高，因服用止痛消炎等藥物，
    引發眩暈症等後遺症，身體及精神上所受痛苦，實難言喻，
    而原審僅判命賠償10萬元精神慰撫金，實屬過低。(5)丁○○
    等均有固定工作及薪資收入，縱依強制執行法，部分薪資清
    償本件賠償金，仍非不能維持基本生活所需。又丁○○自承
    其子即訴外人洪光庭剛完成學業，則洪光庭何來資力購買「
    高雄市小港區○○○街6 之3 號」房屋？是該屋顯係丁○○
    、甲○○出資所購，而登記為洪光庭名義。
  (四)並聲明：(1)原判決不利於戊○○部分廢棄。(2)丁○○等應再
    連帶給付戊○○171,805 元，及其中143,698 部分自97年5
    月21日、其中28,107部分自擴張聲明狀送達翌日起，均至清
    償日止，按年息百分之5 計算利息。暨對於丁○○等之上訴
    ，聲明：上訴駁回。
三、丁○○則以：
  (一)原審判決丁○○等部分敗訴，就敗訴部分提起上訴，除援用
    原審之主張及陳述外，並於本院補稱：丁○○任職保全人員
    ，每月薪資19,200元，王全華擔任契約工，月薪17,280元，
    丙○○則在燒烤店打工，月收入約10,000元，名下均無資產
    ，而丁○○積欠銀行債務計176 萬多元，每月須繳付15,370
    元，家中經濟已甚困窘。又丁○○及甲○○之子洪光庭，前
    因購屋而貸款130 萬元，每月房貸4,131 元，而洪光庭原每
    月收入17,280元，因服兵役頓失收入。是如再賠償原審認定
    之126,035 元，將嚴重影響丁○○等一家經濟，爰依民法第
    218 條規定，請求減輕本件賠償金額。
  (二)並聲明：(1)原判決不利丁○○等部分廢棄。(2)前開廢棄部分
    ，戊○○在第一審之訴應予駁回。暨對於戊○○之上訴，聲
    明：上訴駁回。
四、兩造不爭執之事項及簡化之爭點為：
  (一)兩造不爭執事項：
  1.丙○○於96年12月4 日上午10時20分許，騎乘車牌號碼373-
    BJU 號重機車，沿高雄市前鎮區○○○路由南往北方向行駛
    ，行經該路與復興三路口時，欲自左超越同向由戊○○騎乘
    之自行車時，因未與前車保持適當安全間隔距離之過失，機
    車右手把擦撞自行車左側手把，戊○○因重心不穩，人車倒
    地，受有「左踝骨折併脫位」之傷害。
  2.戊○○因受有前開傷害，在阮綜合醫院住院及回診所支出之
    醫療費計15,950元、元宏診所復健250 元，共16,200元。
  3.丙○○係80年5 月生，為限制行為能力人，而丁○○、甲○○為丙○○之父、母。
  4.丙○○因過失傷害，經台灣高雄少年法院以97年度少護字第
    549號裁定應予訓誡，並予以假日生活輔導。
  (二)兩造爭執事項：
  1.丁○○等主張賠償致生計有重大影響，依民法第218 條規定
    請求酌減，有無理由？
  2.戊○○請求藥品費用18,698元、營養補品費用25,000元及家
    庭服務費用50,000元，有無理由？又戊○○請求第二次手術
    之醫藥費用計14,837元、交通費1,270 元及看護費12,000元
    ，有無理由？
  3.戊○○請求再給付精神慰撫金5萬元，是否過高？
五、前揭不爭執事項，業據戊○○提出道路交通事故現場圖1紙
    、阮綜合醫療社團法人阮綜合醫院（下稱阮綜合醫院）診斷
    證明書1 紙、收據1 份、看護費代收單1 紙、元宏診所收據
    1 份（原審卷第14至25頁）等為證，並有高雄市政府交通局
    車輛行車事故鑑定委員會97年7 月14日高市鑑字第09700023
    56號函暨所附鑑定意見書1 份（原審卷第156 、157 頁）、
    台灣高雄少年法院97年度少護字第549 號宣示筆錄1 份（本
    院審卷第59、60頁）等附卷可稽，堪認為真實。茲就兩造之
    爭點，析述本院得心證之理由如下：
  (一)丁○○等主張賠償致生計有重大影響，依民法第218 條規定
    請求酌減，有無理由？
  1.按損害非因故意或重大過失所致者，如其賠償致賠償義務人
    之生計有重大影響時，法院得減輕其賠償金額；民法第218
    條定有明文。查，丁○○任職國雲保全公司保全員，96年度
    所得計284,318 元，甲○○為塑膠公司擔任契約工，96年度
    收入計176,089 元，丙○○則為在學學生，有打工收入，名
    下均無財產，有稅務電子閘門財產所得調件明細表（見原審
    卷第225 至230 頁）在卷足憑；而丁○○積欠銀行債務計17
    6 萬多元，有丁○○等提出之收入及負債等相關資料1 份（
    見本院審卷第14至36頁）、本院98年7 月22日雄院高98司執
    玄字第69798 號執行命令（扣押收取丁○○在國雲保全公司
    之薪資3 分之1 ，見本院審卷第98頁）可稽。惟依丁○○等
    所陳收入情形，家庭每月所得計46,480元（19200 ＋17280
    ＋10000 ＝46480 ），扣除家庭必要生活費用後，仍有相當
    資力足以賠償戊○○所受損害，並無使丁○○等生計有重大
    影響之情事。至於丁○○等應如何分攤償還積欠銀行之債務
    及本件賠償金，係屬其清償債務問題，自不得作為民法第21
    8 條規定致賠償義務人之生計有重大影響之參酌。又本件賠
    償義人並不及於洪光庭，是洪光庭因服兵役而頓失收入，與
    本件並無任何關連；且洪光庭因購買高雄市小港區○○○街
    6 之3 號房屋，每月須付房貸4,131 元部分，因該房貸之債
    務人為洪光庭，應由洪光庭自行處理，不得將之列入本件考
    量。
  2.準上而論，依丁○○等每月收入情形，賠償戊○○本件損害
    金額，與其等生計並無重大影響，是丁○○等主張依民法第
    218 條規定，請求減輕賠償金額云云，即屬無據。
  (二)戊○○請求藥品費用18,698元、營養補品費用25,000元及家
    費用50,000元，有無理由？又戊○○請求第二次手術之醫藥
    費用計14,837元、交通費1,270 元及看護費12,000元，有無
    理由？
  1.藥品及營養補品費用部分：本件戊○○並未提出購買營養補
    品之收據或相關證明，是戊○○有無支出營業補品費用？究
    係購買何種物品，而為本件事故之必要性支出？已非無疑。
    又戊○○雖提出購買維骨力、福喜美等藥品之統一發票10張
    （見原審卷第27至29頁）為證；惟查，該等藥品及營養品為
    關節骨折之輔助用藥，並非絕對必要之用藥，有阮綜合醫院
    97年12月15日阮醫教字第0970000594號函1 紙（見原審卷第
    17 0頁）可按；是難認戊○○購買前開維骨力、福喜美等藥
    品費用之支出，為其所受左踝骨折併脫位之醫療上所必要。
    從而，戊○○請求藥品及營養補品費用計43,698元云云，均
    屬無據。
  2.家庭服務費用部分：
  (1)戊○○主張自96年12月間起至97年4 月間止，僱請同居人之
    女乙○○從事打掃、煮飯等一般家務工作，每月支出10,000
    元，期間5 個月，計50,000元乙節，固舉證人乙○○到庭證
    稱：伊受僱於戊○○約5 個月，工作內容是早上9 點多去市
    場買菜，到家裡幫她打掃整理、洗衣服及做飯，並煮些東西
    給她吃，或者去處理她交辦的事，約於下午1 時多回家，每
    天工作時間約4 小時左右。戊○○於每月10日左右，給付伊
    報酬1 萬元，是給付現金，伊認為是互相幫忙而不想收，但
    因戊○○堅持，所以就收下。又何人幫戊○○洗澡，伊不知
    道，要吃飯時，伊就把輪椅推過來，抱戊○○到椅子上，伊
    受僱期間，戊○○行動仍不便（見本院審卷第170 、171 頁
    ）等語為證，而堪認戊○○確有僱請乙○○為其家事服務，
    計支出50,000元之事實。
  (2)然查，「戊○○其左踝關節行動受限，應會致左下肢行動不
    便造成部分生活活動不方便，但不會完全不能自理生活」，
    有阮綜合醫院97年12月15日阮醫教字第0970000595號函（見
    原審卷第173 頁）在卷可稽，已徵戊○○自96年12月10日出
    院後，得自理生活，而無須由他人日常生活協助之必要。又
    乙○○受僱內容，為前往市場買菜、打掃房屋、洗衣服及煮
    食物，已據證人乙○○證述如前，顯見乙○○受僱工作內容
    ，係處理家庭日常事務，非因戊○○無法自理生活，所為照
    顧起居及協助；堪認前開家庭服務費用之支出，核與本件事
    故間並無相當因果關係，非屬必要之費用。從而，戊○○請
    求丁○○等賠償家庭服務費用50,000云云，即屬無據。
  3.第二次手術費用部分：
  (1)查，戊○○因本件事故受有「左踝骨折併脫位」之傷害，於
    第一次手術時，植入鋼釘，而於98年8 月16日住院接受內固
    定移除手術，於98年8 月20日出院，支出醫療費用計11,987
    元、交通費1,270 元及看護費12,000元，計25,257元，有戊○○提出之高雄長庚醫院診斷證明書1 紙、收據1 份、阮綜
    合醫院收據1 份、計程車專用收據1 份、仁愛管理顧問社代
    收代付收條及看護收據各1 紙（見本院審卷第120 至136 頁
    ）為證；且丁○○等就戊○○進行第二次手術及支出前開費
    用部分，均不爭執，堪予認定。至於戊○○請求第二次手術
    之輔助藥品費2,850 元，因該藥品非屬必要，已如前述；是
    此部分請求，應屬無據。
  (2)丁○○等主張於原審時，因尚未進行第二次手術，原審承辦
    法官於函詢阮綜合醫院預估第二次手術費用後，將之概括包
    含在精神慰撫金內，故戊○○雖可請求第二次手術費用計25
    ,257元，然應將原審判准精神慰撫金10萬部分扣減25,257元
    云云。惟查，阮綜合醫院以98年2 月26日阮醫教字第098000
    0087號函暨預估單（見原審卷第189 、190 頁），回覆戊○○第二次手術之預估醫療費用，經原審於98年3 月4 日言詞
    辯論時，提示予兩造，戊○○則稱：「……另外拆除鋼板的
    費用先撤回，等實際拆除後再向被告請求。訴之聲明減縮為
    272,574 元」（見原審卷第194 頁）等語，是並無從認定戊○○已同意第二次手術費用，改納入慰撫金。此外，觀之原
    審判決精神慰撫金部分，亦未提及包含第二次手術費用。從
    而，丁○○主張原審判准精神慰撫金10萬元，實已將第二次
    手術費用包括在內云云，即難遽採。
  (3)據上，戊○○得請求丁○○等賠償第二次手術相關費用之損
    失計25,257元，係屬有據，至逾此部分之請求，則屬無據。
  (三)戊○○請求再給付精神慰撫金5萬元，是否過高？
    按慰撫金數額之認定，除依被害人所受身體上及精神上痛苦
    程度，及所造成之影響二者予以衡量外，尚須斟酌雙方之身
    分資力與加害之程度及各種情形，予以核定。戊○○因丙○○之過失行為受有「左踝骨折併脫位」之傷害，業如前述，
    是戊○○主張受有精神上之痛苦，依據民法第195 條之規定
    請求被告賠償其非財產上之損害，自屬有據。查，戊○○為
    高中畢業，現無工作，96年股利、利息所得76,223元，名下
    有房屋及土地各1 筆；丙○○為在學學生，打工收入、丁○○為五專畢業，現擔任保全人員，96年度所得284,318 元、
    甲○○為高職畢業，於塑膠公司擔任契約工，96年度收入17
    6,089 元，丁○○等名下均無財產，業經兩造陳明在卷，並
    有稅務電子閘門財產所得調件明細表（見原審卷第223 至23
    0 頁）在卷可憑，堪予認定。本院審酌前開兩造之身分、地
    位、經濟狀況、加害程度、戊○○所受傷勢、心理及生理上
    所受之痛苦折磨等一切情狀，認戊○○請求精神慰撫金之數
    額以10萬元為適當，逾此數額之請求，即難准許。
五、綜上所述，丁○○等依民法第218 條規定，請求酌減賠償金
    ，於法未符，是丁○○等上訴意旨就敗訴部分求予廢棄改判
    ，為無理由，應予駁回。又戊○○擴張上訴請求丁○○等再
    連帶給付25,257元，及自擴張聲明狀送達翌日即98年9 月30
    日起至清償日止，按年息百分之5 計算利息，為有理由，應
    予准許；逾此範圍之請求，為無理由，應予駁回。就丁○○
    等上訴部分，原審為丁○○等部分敗訴判決，並無違誤，上
    訴意旨就敗訴部分求予廢棄改判，為無理由，應予駁回。另
    原審就戊○○一部勝訴，一部敗訴之判決，亦無違誤，上訴
    意旨就敗訴部分求予廢棄改判，亦無理由，應予駁回；惟就
    戊○○上訴擴張聲明部分，爰由本院判決如主文第3 項所示
    。
六、本件事證已臻明確，兩造其餘攻擊防禦方法及舉證，核與判
    決結果無影響，爰不另一一論述，附此敘明。
七、據上論結，本件上訴部分有理由、部分無理由，依民事訴訟
    法第436 條之1 第3 項、第449 條第1 項、第79條、第85
    條第2 頁，判決如主文。
中    華    民    國    98    年    11    月    30    日
                  民事第五庭  審判長  法  官  李昭彥
                                      法  官  李育信
                                      法  官  洪榮家
正本係照原本作成。
本判決不得上訴。
中    華    民    國    98    年    11    月    30    日
                                      書記官  胡美儀


司法院資訊處製作；財團法人民間司法改革基金會備份。
